最高法院民事判決　　　　　　　　　　　　　　　八十八年度台上字第一○○三號
　　上　訴　人　子 ○ ○
　　　　　　　　未 ○ ○
　　　　　　　　癸 ○ ○
　　　　　　　　巳 ○ ○
　　　　　　　　甲○○○
　　　　　　　　丑 ○ ○
　　　　　　　　辛 ○ ○
　　　　　　　　己 ○ ○
　　　　　　　　庚 ○ ○
　　　　　　　　午 ○ ○
　　兼 右二 人
　　法定代理人　乙 ○ ○
　　上　訴　人　辰 ○ ○
　　　　　　　　戊 ○ ○
　　　　　　　　卯 ○ ○
　　　　　　　　壬 ○ ○
　　上　訴　人　寅 ○ ○
　　右　一　人
　　法定代理人　翁 美 玉
　　共　　　同
　　訴訟代理人　鄭 洋 一律師
　　被 上訴 人　丙 ○ ○
　　　　　　　　丁 ○ ○
　　共　　　同
　　訴訟代理人　邱 松 根律師
右當事人間請求所有權移轉登記事件，上訴人對於中華民國八十七年十月六日臺灣高
等法院第二審更審判決（八十七年度上更(三)字第二四○號），提起上訴，本院判決如
左：
    主  文
原判決廢棄，發回臺灣高等法院。
    理  由
本件被上訴人主張：伊於民國六十九年十二月十一日與上訴人之被繼承人蘇呆簽訂合
建房屋契約書（下稱合建契約），約定蘇呆提供所有坐落臺北縣三峽鎮○○段四四二
之三號、四四二之四號及同段三六七號土地，由伊出資建造房屋。依合建契約第二條
約定，建築完成之四層樓房，雙方各分得二分之一，蘇呆須將伊分得之房屋基地所有
權移轉登記與伊。嗣蘇呆於七十一年六月十七日死亡，上訴人為其繼承人，房屋完工
後，上訴人共分得建物面積三○三○點一二平方公尺，伊僅分得一五五三點一二平方
公尺，尚有自上開四四二之四號土地分割出之四四二之一五號土地三八九平方公尺及
三六七號土地二○五平方公尺未興建。依合建契約附註第二項約定，建主分得之土地
可不受同時興建房屋之限制，該二筆土地按最高建蔽率百分之六十計算，如興建四層
樓房，建物面積為一四二五點六○平方公尺，應均歸伊所有，以補足伊原分配短少於
二分之一部分。詎上訴人竟拒不辦理所有權移轉登記等情，求為命上訴人將系爭四四
二之一五號及三六七號土地所有權全部移轉登記與伊之判決。
上訴人則以：被上訴人與蘇呆訂立合建契約，原應於訂約後十九個月興建完成交付房
屋。詎被上訴人於訂約後近十個月始取得建造執照，嗣又因預售房屋銷售情況不佳，
財務困難，無法依約於七十一年七月十日以前完工交屋，為免伊追究其違約責任，乃
於七十一年底（蘇呆已死亡）與伊達成協議，約定未建部分土地，由伊保留所有權，
分配於伊之九棟房屋未全部完工，如頂樓、水塔及衛浴設備等，均由伊自行出資完成
，並同意退還保證金。旋被上訴人於翌年初領得使用執照，伊亦於七十二年四月二十
日於被上訴人交付房屋後，將保證金退還與被上訴人。至被上訴人執有之合建契約附
註第二項記載：「建主分得土地可不受同時興建房屋之限制」字樣，係被上訴人利用
保管蘇呆印章機會，自行填載用印，蘇呆與伊均不曾與被上訴人為上項約定等語，資
為抗辯。
原審廢棄第一審所為被上訴人敗訴判決，改判如其聲明，無非以：被上訴人主張於六
十九年十二月十一日與上訴人之被繼承人蘇呆簽訂合建房屋契約書，約定蘇呆提供前
開四四二之三號、四四二之四號及三六七地號土地，由伊出資興建四層樓房屋共十九
棟。依合建房屋契約書第二條約定，建築完成之四層樓房，雙方各按所建房屋面積分
得二分之一，蘇呆須將伊分得之房屋基地所有權移轉登記與伊取得。嗣蘇呆死亡，上
訴人為其繼承人。房屋完工後，上訴人共分得九棟，建物面積三○三○點一二平方公
尺，伊則僅分得五棟，面積一五五三點一二平方公尺，尚有四四二之一五號土地及三
六七號土地未建築等事實，業據提出合建契約書、土地及建物登記簿謄本為證，且為
上訴人所不爭執，堪信為真實。經核被上訴人執有之合建房屋契約書附註第二項確載
有：「建主所分得之土地，可不受同時興建房屋之限制，日後興建時，地主基地內之
道路同意無條件供給使用」字樣，上開文字係蘇呆於七十年十月六日前往被上訴人工
地收取第二期保證金新臺幣（下同）五十萬元支票時，由建方會計周美華依雙方合意
內容書寫，並由蘇呆蓋章於文末各情，已據證人周美華結證明確，核與證人即被上訴
人之監工李俊成、林金水證述之情節相符；該加註文字末尾之「蘇呆」印文，經憲兵
學校鑑定結果，與合建契約製作日期右方蘇呆於七十年十月六日簽收五十萬元保證金
支票註記之末所蓋「蘇呆」之印文相同，有鑑定書可按。上訴人對於蘇呆於上開時日
確曾收受五十萬元保證金支票亦不爭執，衡之一般交易習慣，如收款人未隨身攜帶合
建契約時，付款人均會要求收款人於其所執之契約上簽收存證，此觀蘇呆前於六十九
年十二月十一日收受第一期保證金支票時，亦於被上訴人所執之合建契約上蓋章簽收
，而上訴人所執之合建契約並無此簽收之記載益明。上訴人徒以伊等所執之合建契約
無前開附註，否認該項附註為真正，殊無足取。又蘇呆中風病倒係發生在七十年十月
十四日，非不能於同年月六日前往被上訴人工地領取保證金支票，並簽署前揭附註事
項。此外上訴人就被上訴人曾為蘇呆保管印章之事實既未能舉證証明，所為該項註記
係被上訴人利用蘇呆簽約後保管蘇呆之印章擅自蓋用云云之抗辯，亦無可取。次查合
建契約固於第二條約定：「建築完成之四層樓房雙方按實際建築面積各分得二分之一
（原擬建十九棟，被上訴人十棟，上訴人九棟，各棟面積不一）」，第八條約定：「
本契約成立後，乙方（即被上訴人）須於十九個月內將建築之房屋交於甲方（即上訴
人）」字樣，惟蘇呆提供合建之土地面積登記有誤，於七十年四月七日始辦妥更正，
致延誤申請建造執照及核發執照時間，此為不可歸責於被上訴人之事由，經扣除更正
期間後，被上訴人於七十二年一月八日領得使用執照，同年四月二十日交付系爭房屋
與上訴人，並未逾一年七個月之完工交屋期限。又被上訴人於七十年九月間申請合建
三筆土地之建造執照時，原擬興建之十九棟房屋已全部提出申請（含系爭四四二之一
五及三六七地號土地），經調閱臺北縣政府建造執照案卷查明，上訴人辯稱因被上訴
人申領建造執照遲延，未能依約完工交屋，為免伊等追究其違約責任，兩造乃於七十
一年底協議由伊等保留未建房屋部分之土地所有權一節，尤不足取。又查三六七號土
地原擬興建二棟房屋，兩造各分一棟，嗣因不能辦理分割，短時間內無法建屋，兩造
乃協議將上訴人在該土地上原可分得之編號十八號房屋，與被上訴人在四四二之三號
土地上原可分得之編號一號房屋交換，交換後建造執照之起造人變更為上訴人丑○○
等六人，上訴人癸○○則改換取得同所四四二之九號土地上編號六號房屋，原建造執
照起造人因增加癸○○，並經主管機關於七十一年二月十七日核准變更。系爭三六七
號及四四二之一五號土地因未興建，致房屋完工後，上訴人共分得建物面積三○三○
點一二平方公尺，被上訴人則僅分得一五五三點一二平方公尺，被上訴人少分一四七
七平方公尺。而自四四二之四號土地分割出之四四二之一五號土地面積為三八九平方
公尺，自原三六七號土地分割出之三六七號土地面積為二○五平方公尺，二者面積合
計五九四平方公尺，依合建契約約定建造五棟四層房屋，按建蔽率百分之六十計算，
可建造房屋面積共一四二五點六○平方公尺，適與被上訴人少分之一四七七平方公尺
相當，顯見上訴人多分得前開房屋係於興建之初經主管機關核准變更上開起造人名義
時即告確定，是上訴人抗辯因被上訴人領取建造執照遲延，恐伊等追究其遲延責任，
乃於事後協議由伊等多分得上開房屋云云，為無可取。合建契約附註第一項固記載：
「若有保留地，其產權仍屬甲方（蘇呆）所有」字樣，惟依前揭附註第二項記載意旨
觀之，該附註第一項約定之真意，應係指兩造就前述土地全部建築完竣，各分得二分
之一基地後，尚有殘留之土地如道路地及畸零地，其所有權始歸上訴人所有，而非指
被上訴人緩建之系爭四四二之一五號及三六七號土地。又系爭二筆土地均係約定建築
房屋之基地及法定空地，並無另有餘地之情形，有當年建築房屋之設計圖可稽。按三
六七號土地之完工証明書所附房屋配置圖，固顯示該土地除規劃興建房屋二棟外，尚
留有空地，且有「保留地」字樣，惟此係指自原三六七號土地分割出之三六七之一號
道路地及變成狹長依法不能建築房屋之三六七之二號畸零地而言，觀諸該房屋配置圖
、地籍圖及設計圖即明，顯見系爭四四二之一五號及三六七號土地均係分歸被上訴人
房屋之建築用地，非如上訴人所辯係屬保留地。又分配與上訴人之九棟房屋，有五棟
（三棟？）因上訴人要求加蓋第五層樓，及部分要求更換較好之衛浴設備外，其餘均
由被上訴人完成之事實，經證人即承包商王清嶺、曾俊毅、陳世成分別證述綦詳，被
上訴人亦於七十二年一月八日領得使用執照，同年四月二十日交付房屋與上訴人，上
訴人抗辯伊分得之九棟房屋未全部完工，亦不可取。其執以主張被上訴人應賠償遲延
之損害二百餘萬元及因蘇呆死亡增加之遺產稅支出，並為系爭土地移轉登記同時履行
之抗辯，均無可採。從而被上訴人本於合建契約附註第二項之約定，訴請上訴人移轉
系爭四四二之一五號及三六七號土地所有權，應予准許等詞，為其判斷之基礎。
惟查蘇呆提供前開四四二之三號、四四二之四號及三六七號土地，與被上訴人簽訂合
建契約，由被上訴人出資興建房屋，該合建契約第二條約定，被上訴人建造完成之四
層樓房，雙方各分得二分之一，蘇呆須將被上訴人分得之「房屋基地」所有權移轉登
記與被上訴人；合建之三筆土地於申請建造執照時原擬興建十九棟房屋已全部提出申
請，為原審確定之事實。依前開約定及該合建契約附註事項第一項：「若有保留地其
產權仍屬甲方（蘇呆）所有」之記載，被上訴人所得請求上訴人移轉之土地，似僅限
於其分得之「房屋基地」，並不及於未建之保留地。被上訴人承包商出具之「完工證
明書」所附房屋配置圖顯示，系爭兩筆土地，除規劃興建五棟房屋外，均留有空地，
且有「保留地」字樣，該「保留地」是否在被上訴人得請求移轉登記之範圍，非無疑
問，經本院前次發回意旨指明。而核對上開房屋配置圖與地籍圖，原三六七號土地除
分割增三六七之一號道路地及三六七之二號畸零地外，仍有原記載「保留地」之土地
未予分割（見原審更(二)卷之一第四八頁至五四頁），被上訴人能否一併請求上訴人移
轉登記，即非無進一步探究之餘地。乃原審未詳加勾稽，徒以該土地係分歸被上訴人
房屋之「建築用地」，即命上訴人移轉與被上訴人，已屬可議。再者，依前述合建契
約第二條之約定，可知蘇呆與被上訴人訂約時，房屋與土地之價值為一與四之比，雙
方分得之「四層樓房屋」面積相等，被上訴人所得請求上訴人移轉之土地面積，自亦
應與上訴人分得之「四層樓房屋」之基地面積相等。上訴人取得之房屋固有九棟，面
積達三○三○點一二平方公尺，惟其中坐落在四四二之四號土地上之三棟房屋，為五
層建築（見一審卷第四六頁使用執照及外放建物登記簿謄本），且加蓋五樓部分係由
上訴人完成，為原審所是認，則能否以上訴人取得之房屋面積換算被上訴人所得請求
之土地面積，即值深究。原審疏未注意及此，並查明上訴人取得之房屋，其基地面積
若干，僅以系爭土地依法得建築之房屋面積，適為被上訴人少分之房屋面積，遽為上
訴人不利之判決，亦欠允洽。上訴論旨，指摘原判決不當，聲明廢棄，非無理由。又
查卷內並無上訴人午○○之戶籍資料，其已否成年？法定代理人為誰？均不明，案經
發回，應併注意及之。
據上論結，本件上訴為有理由。依民事訴訟法第四百七十七條第一項、第四百七十八
條第一項，判決如主文。
中      華      民      國    八十八    年      五      月     十三     日
                              最高法院民事第六庭
                                  審判長法官  蕭  亨  國
                                        法官  吳  正  一
                                        法官  楊  隆  順
                                        法官  陳  淑  敏
                                        法官  黃  義  豐
      右正本證明與原本無異
                                              書  記  官
中      華      民      國    八十八    年      六      月      四      日
